【裁判字號】    94,重訴,71
【裁判日期】    950630
【裁判案由】    損害賠償
【裁判全文】
臺灣基隆地方法院民事判決              94年度重訴字第71號
原      告  昇隆營造有限公司
法定代理人  丙○○
訴訟代理人  楊永成律師
複代理人    甲○○
            戊○○
被      告  丁○○
訴訟代理人  莊國明律師
被      告  金華土木包工業
法定代理人  乙○○
上列當事人間請求損害賠償事件，本院於95年6月20日言詞辯論
終結，判決如下：
    主  文
被告丁○○應給付被告金華土木包工業新台幣柒佰貳拾貳萬伍仟
元，及自九十四年十二月三日起至清償日止，按年息百分之五計
算之利息；再由被告金華土木包工業將上開金額給付原告。
訴訟費用由被告負擔。
本判決於原告以新臺幣貳佰肆拾壹萬元供擔保後，得假執行；但
被告丁○○如以新台幣柒佰貳拾貳萬伍仟元預供擔保，得免為假
執行。
    事實及理由
一、原告起訴主張：
    (一)原告於民國（下同）87年間任被告金華土木包工業之連帶
      保證人，與訴外人台灣電力股份有限公司（以下簡稱台電
      公司）訂有工程承攬契約之保證契約，擔保被告金華土木
      包工業承攬台電公司核一廠88年度廠區土木建築修繕工程
      之一切履約責任。87年10月21日被告金華土木包工業之使
      用人即被告丁○○駕駛車號GJ─857號卡車，於核一廠區
      內清理瑞伯颱風造成之坍方道路時，不慎撞毀核一廠區內
      「直立式鋼結構電纜托架」設備，引發連鎖反應，終致核
      一廠發電機一、二號機組停機之事故，造成台電公司啟用
      替代機組，供電成本增加之損失。台電公司遂以此為由，
      向法院起訴請求被告金華土木包工業賠償其損失，並要求
      原告與被告金華土木包工業負連帶賠償之責任。案經台灣
      高等法院於93年7月27日以93年度重上更(一)字第11號民事
      判決，以：「查丁○○以駕駛職業大卡車為業，並有30多
      年駕駛經驗，為其所自承，…。是其駕駛大卡車執行業務
      時，負有使車輛妥適狀況無安全疑慮致生危險之義務，今
      因煞車失靈致生前揭事故，應認其執行業務時已違反上開
      義務而有過失」、「其（即被告丁○○）客觀上為金華土
      木包工業執行清運坍方土石之業務，為事實上輔助金華土
      木包工業履行契約債務之人，…屬金華土木包工業之使用
      人，金華土木包工業應就其過失負同一責任」為由，判決
      被告金華土木包工業及原告應連帶賠償台電公司新台幣（
      下同）18,423,159元及遲延利息。
    (二)前述判決確定後，台電公司即以行使抵押權與強制執行之
      方式，先後自原告受償732,000元與6,483,000元。是原告
      實際代被告等清償台電公司共計7,225,000元，此項損失
      全因被告丁○○之過失行為所致。
    (三)按「保證人向債權人為清償後，於其清償之限度內，承受
      債權人對於主債務人之債權。但不得有害於債權人之利益
      。」；「債務人怠於行使其權利時，債權人因保全債權，
      得以自己之名義，行使其權利」，民法第749、第242條定
      有明文。查原告因任被告金華土木包工業對台電公司承攬
      契約之連帶保證人，賠償台電公司7,225,000元。原告於
      此限度內，即依法承受台電公司對被告金華土木包工業之
      債權。
    (四)次查，民法第188條第1項前段規定：「受僱人因執行職務
      ，不法侵害他人之權利者，由僱用人與行為人連帶負損害
      賠償責任。」又依同條第3項之規定：「僱用人賠償損害
      時，對於為侵權行為之受僱人，有求償權」。查最高法院
      57年台上字第1663號判例認：「民法第188條第1項所謂受
      僱人，並非僅限於僱傭契約所稱之受僱人，凡客觀上被他
      人使用，為之服務勞務而受其監督者均係受僱人」。而所
      謂之「使用人」係指基於債務人之意思，事實上輔助債務
      人履行債務之人，其於債務人間不必有僱佣或委任等契約
      關係。但債務人對之仍有指揮監督權，民法第224條規定
      債務人須就其使用人之過失負同一責任，其理在此。本件
      被告丁○○乃客觀上為被告金華土木包工業所使用而為之
      服勞務並受其監督之人，其過失行為侵害台電公司之權利
      ，被告金華土木包工業於賠償台電公司所受之損害後，自
      得依民法第188條第3項規定對被告丁○○行使求償權。
    (五)再查，被告金華土木包工業與被告丁○○間為有償委任之
      關係，被告丁○○因處理委任事務有過失，就此所生之損
      害，依民法第544條之規定，對於委任人被告金華土木包
      工業亦應負賠償之責：
      1.民法第528條規定：「稱委任者，謂當事人約定，一方
        委託他方處理事務，他方允為處理之契約」可知委任契
        約為諾成契約，且不限於有償契約，今被告丁○○既已
        自認係受被告金華土木包工業之通知方至現場清理坍方
        土石，且對於訴外人周銀華稱係以每日8,00 0 元之對
        價委其載運廢土並不爭執，可認被告金華土木包工業與
        被告丁○○間已訂立委任契約，並已成立生效。
      2.按被告丁○○和被告金華土木包工業間既屬有償委任關
        係，依民法第535條：「受任人處理委任事務，應依委
        任人之指示，並與處理自己事務為同一之注意。其受有
        報酬者，應以善良管理人之注意為之」之規定，被告丁
        ○○駕駛大卡車處理委任事務時，負有使車輛妥適狀況
        無安全疑慮致生危險之義務，今因煞車失靈致生前揭事
        故，應認其處理委任事務時已違反上開抽象輕過失之注
        意義務而有過失。且因其處理委任事務之過失行為，造
        成委任人即被告金華土木包工業對訴外人台電公司負債
        務不履行之損害賠償責任，經臺灣高等法院93年度重上
        更(一)字第11號民事判決命委任人金華土木包工業及原告
        應連帶賠償台電公司18,423,159元，被告金華土木包工
        業自得依民法第544條之規定，對被告丁○○請求債務
        不履行之損害賠償。
    (六)原告依民法第749條之規定，對被告金華土木包工業有求
      償權，被告金華土木包工業再依民法第188條第3項、第
      544條之規定對被告丁○○有求償權，原告基於保全債權
      之必要，得主張代位行使被告金華土木包工業對於被告丁
      ○○之權利：
      1.台電公司基於保證契約先後自原告受償7,225,000元，
        依民法第749條之規定，原告在清償台電公司之限度內
        ，得向被告金華土木包工業行使原債權人之權利。又被
        告丁○○基於侵權行為應與被告金華土木包工業負連帶
        損害賠償責任，今因保證人原告對台電公司為一部之清
        償，被告等於原告清償之限度內，亦同免責任。則基於
        民法第188條第3項之規定，被告金華土木包工業於賠償
        損害後，得對被告丁○○行使求償權，依民法第242條
        之規定，原告因保全債權之必要，得以自己之名義，行
        使金華土木包工業對於丁○○之權利。
      2.又被告金華土木包工業對於被告丁○○另依民法第544
        條，另亦得主張基於委任契約之債務不履行之損害賠償
        請求權，則依民法第242條之規定，原告因保全債權之
        必要，亦得以自己之名義，行使被告金華土木包工業對
        於被告丁○○之權利。
    (七)對被告丁○○抗辯之陳述：
      1.被告丁○○為被告金華土木包工業之使用人，故被告金
        華土木包工業應就被告丁○○對台電公司之侵權行為負
        賠償之責：
        依民法第224條規定：「債務人之代理人或使用人，關
        於債之履行有故意或過失時，債務人應與自己之故意或
        過失，負同一責任」，台電公司基於其與被告金華土木
        包工業間之工程承攬契約，以被告金華土木包工業之使
        用人丁○○就債之履行有過失為由，向法院起訴請求被
        告金華土木包工業賠償其損失，並要求原告與被告金華
        土木包工業負連帶賠償之責任。台灣高等法院於93年7
        月27日以93年度重上更(一)字第11號民事判決已認定被告
        丁○○客觀上為被告金華土木包工業執行清運坍方土石
        之業務，為事實上輔助被告金華土木包工業履行契約債
        務之人，屬被告金華土木包工業之使用人，因認被告金
        華土木包工業與原告應連帶賠償台電公司18,423,159元
        及遲延利息在案，此為被告丁○○所不爭執。
      2.被告丁○○對台電公司應負侵權行為損害賠償責任：
        (1)被告丁○○於上揭時地駕駛卡車進入台電公司核一廠
          區內清理瑞伯颱風造成之坍方道路時，於載運清理之
          棄土途經供應課辦公室後斜坡路面，因煞車失靈致該
          車連同所載運棄土，衝撞核一廠廠區○○○○○道」
          口側「直立式鋼結構電纜托架」設備，造成該設備內
          電纜受撞擊拉扯而發生電纜破損短路發出爆炸聲進而
          引發連鎖反應，致核一廠發電機一、二號機核能反應
          器停機之事故，使台電受有啟用替代機組，供電成本
          增加之損害。
        (2)又查，被告丁○○以駕駛職業大卡車為業，並有30多
          年駕駛經驗，是其駕駛大卡車執行業務時，負有使車
          輛妥適狀況無安全疑慮致生危險之義務，今因煞車失
          靈致生前揭事故，應認其執行業務時已違反上開義務
          而有過失。被告辯謂：「該小路排水不通，通道狹窄
          短小，路滑不能前後倒車，迴轉時要靠挖土機協助，
          阻擋或轉頭，設施不佳，山坡又陡，險象環生，被告
          丁○○雖強力煞車，仍不敵斜坡滑路，難謂有應注意
          能注意而不注意之過失」云云。則其既知該等職務之
          險峻，當應事前做好車輛保養、檢查工作，並妥善評
          估達成職務之可能性、危險性而後為之，其於當下既
          已評估能妥善達成職務而為工作，焉有於發生侵權行
          為後復謂因該等工作之艱險而解免其責任，自無不可
          抗力之情形。
        (3)被告丁○○未盡其注意義務之行為，已侵害台電公司
          「直立式鋼結構電纜托架」設備之所有權，造成台電
          公司因啟用替代機組，受有供電成本增加之損害，被
          告丁○○之行為與台電公司所受之損害具相當因果關
          係，其應對台電公司負侵權行為損害賠償責任。
       3.被告金華土木包工業基於民法第188條第3項對於被告
         丁○○之求償權，未因罹於時效而消滅：
         (1)按消滅時效，自請求權可行使時起算，民法第128條
           前段定有明文。所謂請求權可行使時，乃指權利人
           於法律上並無障礙，得行使請求權之狀態而言，此
           有最高法院85年台上字第2340號判決、85年台上字
           第2040號判決、84年台上字第2542號判決可資參照
           。
         (2)民法第188條第3項規定：「僱用人賠償損害時，對
           於為侵權行為之受僱人，有求償權。」明示其權利
           之行使當以僱用人已為賠償損害時，始得為之，是
           其消滅時效之起算點當以僱用人已為賠償損害時起
           算，即應自訴外人台電公司依其與原告間之保證契
           約自原告受償7,225,000元，被告等在原告清償之限
           度內亦同免責任時，方為時效之起算點，迄今尚未
           滿二年時效。
      4.退步言，縱被告之間並無準僱傭關係或委任關係，被告
        間至少亦具有無因管理關係，被告金華土木包工業亦得
        基於無因管理之法律關係，請求被告丁○○賠償損害。
      5.被告丁○○於保安警察第二總隊第二大隊第四中隊接受
        調查時稱：「我是接到金華土木工程公司的通知才去核
        一廠。」「我因為要清除颱風所造成坍方才駕車至核一
        廠。」，被告金華土木包工業法定代理人乙○○之子周
        銀華亦稱：「承包工程後再轉包給丁○○每日八千元載
        運廢土。」「僅有口頭告知，沒有寫契約，平時有工作
        陸續轉包給他做」。則被告丁○○於94年12月16日答辯
        狀辯稱：「不認識金華土木包工業之人」、「被告始終
        未與本案之另一被告金華土木包工業及昇隆營造有限公
        司，訂有任何承攬或載運坍方之土石之工作契約，且也
        從未謀面過云云」云云，不足採信。
二、被告金華土木包工業未於言詞辯論期日到場，亦未提出書狀
    作何聲明或陳述；被告丁○○則辯稱：
    (一)原告之債務人金華土木包工業對被告丁○○並無債權存在
      ，原告無行使代位權之可言：
      1.按債權人得以自己名義代位行使者，為債務人之權利而
        非自己之權利，若債務人自己並無該項權利，債權人自
        無代位行使之可言（最高法院49年台上字第175號判例
        參照）。又民法第242條前段所定債務人怠於行使其權
        利時，債權人因保全債權，得以自己之名義，行使其權
        利之先決條件，須債務人果有此權利，且在可以行使之
        狀態，始有債權人代位行使之可言（最高法院65年台上
        字第381號判例參照）。
      2.被告丁○○於本件事故發生前，所駕GT-857營業大貨車
        原靠行義順汽車貨運股份有限公司（以下簡稱義順公司
        ），87年10月20日晚間7、8時許，靠行於義順公司之簡
        國鐘來電懇請被告丁○○協助清理「乾華台電核一廠」
        因瑞伯颱風侵襲坍方之廢土，表示工期約一天左右，代
        價每日6,500元。被告丁○○係受靠行於義順公司之簡
        國鐘之僱用，並於工作結束後，向簡國鐘支領報酬，非
        受被告金華土木包工業之僱用，與被告金華土木包工業
        之間並無債權債務關係存在，被告金華土木包工業對於
        被告丁○○無任何權利，原告亦無代位行使之可言。被
        告金華土木包工業法定代理人乙○○之子周銀華於台灣
        士林地方法院88年度重訴字第558號損害賠償事件調查
        中證稱金華土木包工業承包清運坍方土石工程後，再以
        口頭承諾方式轉給被告丁○○每日8,000元載運廢土一
        節，顯非事實，無足憑採。
    (二)本件事故，係因不可抗力造成，被告丁○○並無過失：
      因瑞伯颱風過境，核一廠內往小坑農路山崩，小路排水不
      佳，三輛卡車運土，每輛七、八趟之來回，核二廠內通道
      狹窄短小，路滑不能前後倒車，迴轉時要靠挖土機協助，
      阻擋或轉頭，設施不佳，山坡又陡，險象環生，被告丁○
      ○強力煞車，卻不敵斜坡滑路，雖盡注意之能事，仍從高
      約20公尺之坡頂沿斜坡路面直衝而下，撞及核一廠區○○
      ○○○道」，實難謂被告丁○○有應注意能注意而不注意
      之過失。
    (三)被告丁○○非被告金華土木包工業之使用人，被告間亦無
      僱傭或承攬關係存在：
      1.民法第224條所稱債務人之使用人，固不以與債務人有
        契約關係為必要，但必須係本於債務人之意思，為履行
        債務而為債務人所使用之人。原告依台灣高等法院93年
        度重上更(一)字第11號民事判決認定之事實，主張被告丁
        ○○係被告金華土木包工業之使用人云云。查該判決所
        以認定被告丁○○係被告金華土木包工業之使用人，係
        因採信被告金華土木包工業法定代理人之子周銀華所述
        金華土木包工業承包系爭工程後，再以口頭承諾方式轉
        包給丁○○載運廢土，代價每日8,000元之證詞，卻不
        採被告丁○○主張其靠行於義順公司，由簡國忠請伊工
        作並給予工資等陳述，而認定被告間具有經濟上之從屬
        關係，被告丁○○縱非金華土木包工業所僱用，仍無解
        其輔助金華土木包工業履行債務之事實。惟周銀華上述
        證詞果屬不虛，則被告間應係存在承攬關係，被告丁○
        ○並非金華土木包工業之使用人，該判決認定被告間具
        有經濟上從屬關係、被告丁○○為被告金華土木包工業
        之使用人乙節，顯有可議。
      2.被告間既無僱傭關係，亦無承攬關係，被告丁○○與被
        告金華土木包工業之負責人乙○○素不相識，已難遽認
        被告間有經濟上從屬關係，原告復未舉證證明被告丁○
        ○如何本於被告金華土木包工業之意思，成為被告金華
        土木包工業履行債務所使用之人，則其主張被告丁○○
        為被告金華土木包工業之使用人，即非可採。
    (四)被告金華土木包工業對被告丁○○並無求償權：
      1.台電公司係依工程承攬契約第20條及連帶保證之法律關
        係，向被告金華土木包工業及原告請求連帶負損害賠償
        責任，經台灣高等法院判決原告與被告金華土木包工業
        連帶賠償確定。台電公司既非依民法第188條第1項、第
        184條第1項有關侵權行為損害賠償請求權之規定，向被
        告金華土木包工業求償，該判決亦未認定被告丁○○為
        被告金華土木包工業之受僱人，則金華土木包工業縱有
        賠償台電公司，仍不得援引民法第188條第3項向被告求
        償，原告自不能代位被告金華土木包工業向被告丁○○
        求償。
      2.民法第188條第3項關於僱用人對於侵權行為受僱之求償
        ，要件有二：其一被害人依侵權行為法則，主張僱用人
        與侵權行為之受僱人連帶負損害賠償責任；其二僱用人
        已對受害人賠償損害。二者缺一不可。本件不僅被害人
        台電公司未依侵權行為之法則，主張被告金華土木包工
        業應與被告丁○○連帶賠償其損害，抑且被告金華土木
        包工業迄未賠償台電公司之損害，則揆諸上揭說明，縱
        使被告丁○○確係被告金華土木包工業之受僱人，被告
        金華土木包工業對被告丁○○亦無求償權存在。原告即
        無從以自己名義，以被告金華土木包工業怠於行使其權
        利，而主張代位求償。
    (五)被告間並無委任關係存在：
      1.被告丁○○於本件事故發生後，在保安警察第二總隊第
        二大隊第四中隊調查時供稱：「我是接到金華土木工程
        公司通知才去核一廠。」、「我因為要清除颱風所造成
        坍方才駕車至核一廠。」；金華土木包工業負責人乙○
        ○之子周銀華供稱：「承包工程後再轉包給丁○○每日
        8,000元載運廢土。」、「僅有口頭告知，沒有寫契約
        ，平時有工作陸續轉包給他做。」，原告據此主張被告
        間存有委任關係云云。
      2.惟被告丁○○於本件事故發生前，所駕GT─857營業大
        貨車原靠行於義順公司，87年10月20日晚間7、8時許，
        靠行於義順公司之簡國鐘來電懇請被告丁○○協助清理
        「乾華台電核一廠」因瑞伯颱風侵襲坍方之廢土，表示
        工期約一天左右，代價每日6,500元。被告丁○○係受
        簡國鐘之僱用，並於工作結束後，向簡國鐘支領報酬，
        非受被告金華土木包工業之委任，被告金華土木包工業
        法定代理人乙○○之子周銀華於保安警察第二總隊第二
        大隊第四中隊調查時供稱金華土木包工業承包清運坍方
        土石工程後，再以口頭承諾方式轉包給丁○○，每日
        8,000元，載運廢土一節，顯非事實，無足憑採；縱有
        此情，亦不能僅以「轉包」之事實，遽認被告金華土木
        包工業委任被告丁○○處理事務。被告丁○○縱係經被
        告金華土木包工業通知前往台電核一廠載運廢土，其允
        為處理事務之對象係簡國鐘，而非被告金華土木包工業
        。被告金華土木包工業僅通知丁○○工作地點而已，原
        告復未證明被告金華土木包工業於被告丁○○工作完畢
        後給付報酬予被告丁○○之事實，自難認被告間存在有
        償委任關係。
    (六)被告間縱有委任關係存在，被告金華土木包工業亦未因被
      告丁○○之行為而受損害：
      1.原告主張被告金華土木包工業因被告丁○○之過失行為
        受有損害，被告丁○○應依民法第544條規定，負賠償
        之責云云。
      2.惟不論被告丁○○有無過失行為，其因本件事故而受損
        害者，為台電公司，並非被告金華土木包工業；被告金
        華土木包工業係依其與台電公司之契約，對台電公司負
        損害賠償責任之人。
      3.被告金華土木包工業雖經法院判決確定應賠償台電公司
        ，但法院之判決只在確認被告金華土木包工業對台電公
        司應負損害賠償責任並定其賠償之範圍，並非一經確定
        判決，被告金華土木包工業即當然受有損害，被告金華
        土木包工業迄未履行其對台電公司之賠償責任，自不因
        法院確定判決而受損害，自不得依民法第544條規定，
        向被告丁○○請求賠償，故原告亦無代位權可資行使。
    (七)被告丁○○對於本件事故之發生縱有故意或過失，應負侵
      權行為損害賠償責任，其請求權人對於被告丁○○之損害
      賠償請求權亦已罹於時效而告消滅：
      按因侵權行為所生之損害賠償請求權，自請求權人知有損
      害及賠償義務人時起，二年間不行使而消滅。為民法第19
      7條第1項所明定。本件事故發生於87年10月21日，無論台
      電公司、原告或被告金華土木包工業均於當日即知悉台電
      公司受有損害，而受損害之台電公司迄今未向被告丁○○
      請求損害賠償，揆諸前揭法律規定，被告丁○○縱有過失
      ，台電公司或其他有請求權者對被告丁○○之損害賠償請
      求權亦已罹於時效而消滅，被告丁○○自得本此拒絕原告
      之請求。
    理  由
一、被告金華土木包工業經合法通知，未於言詞辯論期日到場，
    核無民事訴訟法第386條各款所列情形，爰依原告之聲請，
    由其一造辯論而為判決。
二、經查，原告於87年間任被告金華土木包工業之連帶保證人，
    與訴外人台電公司訂立工程承攬契約之保證契約，擔保金華
    土木包工業承攬台電公司核一廠廠區土木建築修繕工程之一
    切履約責任。被告丁○○於87年10月21日駕駛卡車於核一廠
    區清理瑞伯颱風造成之坍方道路時，撞毀該區「直立式鋼結
    構電纜托架」設備，引發發電機組停機，致台電公司受有供
    電成本增加之損失，為此台電公司訴請被告金華土木包工業
    與原告連帶賠償其損害，經台灣高等法院以93年度重上更(一)
    字第11號民事判決認定被告丁○○為被告金華土木包工業之
    使用人，因其過失行為致台電公司受有損害，乃判決原告與
    被告金華土木包工業應連帶賠償台電公司18,423,159元及遲
    延利息。嗣台電公司執該民事確定判決聲請對原告強制執行
    而受償7,225,000元之事實，為兩造所不爭，自堪信為真實
    。本件兩造之爭點厥在於：(一)被告丁○○是否為被告金華土
    木包工業之使用人？(二)被告丁○○就系爭意外之發生有無過
    失？(三)被告金華土木包工業依民法第188條第3項、第544 條
    規定，對被告丁○○有無權利可得主張？(四)若被告金華木土
    包工業對被告丁○○得主張民法第188條第3項之求償權，該
    項權利是否已罹於時效而消滅？查：
    (一)被告丁○○是否為被告金華土木包工業之使用人？
      1.原告雖自承被告丁○○分別與原告、被告金華土木包工
        業間，均無僱傭或承攬契約存在（本院卷第47頁），但
        主張被告丁○○為被告金華土木包工業之使用人，並為
        其服勞務並受其指揮監督，自屬民法第188條第1項所指
        之受僱人，其過失行為侵害台電公司之權利，被告金華
        土木包工業於賠償台電公司所受之損害後，自得依民法
        第188條第3項規定對被告丁○○行使求償權。因被告金
        華土木包工業怠於行使其權利，原告自得依民法第242
        條規定代位請求被告丁○○賠償云云。
      2.按僱用人依民法第188條應負損害賠償責任，係以選任
        或監督受僱人有過失為原因，則解釋受僱人之意義，應
        以僱用人對其選任或監督有無責任，以為決定標準。凡
        客觀上被他人使用，為之服勞務而受其監督者，均應認
        為受僱人。至於報酬之有無，勞務之種類，期間之長短
        ，均非所問。監督係指對勞務之實施方式、時間及地點
        加以指示或安排。僱用人有此監督權即足，並不必行使
        （孫森焱著「民法債編總論上冊」第295-296頁）。本
        件被告丁○○於本件事故發生後，在保安警察第二總隊
        第二大隊第四中隊接受調查時供稱：「我因為要清除颱
        風所造成坍方才駕車至核一廠。」、「我是接到金華土
        木工程公司通知才去核一廠。」（台灣士林地方法院88
        年度重訴字第558號卷第69頁正面、背頁）；金華土木
        包工業負責人乙○○之子周銀華供稱：「承包工程後再
        轉包給丁○○每日8,000元載運廢土。」、「僅有口頭
        告知（丁○○承運廢土），沒有寫契約，平時有工作陸
        續轉包給他做。」等語（同卷第71頁背面）。益證被告
        丁○○係依被告金華土木包工業之指示，前往現場載運
        廢土，其客觀上顯係為被告金華土木包工業執行清運坍
        方土石之業務，為事實上輔助被告金華土木包工業履行
        契約債務之人，即被告金華土木包工業之使用人，至於
        是否另受僱於他公司，在所不問，此於台灣高等法院上
        揭民事確定判決中亦審認明確。被告丁○○否認其為被
        告金華土木包工業之使用人云云，委無足採。
    (二)被告丁○○就系爭意外之發生有無過失？
      1.經查，被告丁○○於87年10月21日駕駛車號GJ─857號
        卡車，於核一廠區內清理瑞伯颱風造成之坍方道路時，
        撞毀核一廠區內「直立式鋼結構電纜托架」設備，引發
        連鎖反應，終致核一廠發電機一、二號機組停機之事故
        乙節，為兩造所不爭，堪信為真實。
      2.被告丁○○雖以：本次事故之發生乃因瑞伯颱風過境，
        核一廠內往小坑農路山崩，小路排水不佳，核二廠內通
        道狹窄短小，路滑不能前後倒車，迴轉時要靠挖土機協
        助，阻擋或轉頭，設施不佳，山坡又陡，險象環生，被
        告強力煞車，卻不敵斜坡滑路，雖盡注意之能事，仍從
        高約20公尺之坡頂沿斜坡路面直衝而下，撞及核一廠區
        內「乾華隧道」，此乃不可抗力之事故，伊就本次事故
        之發生並無過失云云為辯。但查，其於接受保安警察第
        二總隊第二大隊第四中隊調查時直承其有三十多年駕駛
        經驗，有調查筆錄可稽（台灣士林地方法院88年度重訴
        字第558號卷第69頁背面）。本件事發當日雖適值瑞伯
        颱風過境，但被告丁○○於前開調查筆錄中坦承係為清
        除颱風所造成之坍方才駕駛車輛，足見其已能預先評估
        、注意天候、地勢等因素，維持車輛妥適運行，使其無
        安全疑慮致生危險，其應注意能注意而疏未注意上揭因
        素，因煞車失靈致生事故，應認其就執行業務具有過失
        ，台灣高等法院93年度重上字第(一)字第11號判決亦同此
        認定，其空言辯稱其就系爭事故之發生並無過失云云，
        要非可採。
    (三)被告金華土木包工業依民法第188條第3項、第544條規定
      ，對被告丁○○有無權利可得主張？
      1.原告主張代位被告金華土木包工業對被告丁○○行使民
        法第188條第3項之求償權部分：
        (1)按受僱人因執行職務，不法侵害他人之權利者，由僱
          用人與行為人連帶負損害賠償責任。但選任受僱人及
          監督其職務之執行，已盡相當之注意或縱加以相當之
          注意而仍不免發生損害者，僱用人不負賠償責任；僱
          用人賠償損害時，對於為侵權行為之受僱人，有求償
          權，民法第188條第1項、第3項分別定有明文。
        (2)本件被告丁○○固為被告金華土木包工業之使用人，
          而為該條所指之受僱人，業如前述，惟該條第3項僱
          用人之求償權，以僱用人已賠償被害人之損害為要件
          。第查，本件被害人台電公司曾以原告及金華土木包
          工業為被告，訴請二人連帶賠償因被告丁○○侵權行
          為所生之損害，經台灣高等法院以93年度重上更(一)字
          第11號判決被告金華土木包工業應與原告連帶賠償台
          電公司18,423,159元及遲延利息，並經確定在案，嗣
          台電公司先後自原告受償7,225,000元，為兩造所不
          爭（卷第47頁），台電公司既係自原告受償，被告金
          華土木包工業既未賠償被害人台電公司任何損害，其
          對於被告丁○○即無從主張民法第188條第3項之求償
          權。
      2.原告主張代位被告金華土木包工業對被告丁○○行使民
        法第544條之損害賠償請求權部分：
        (1)按稱委任者，謂當事人約定，一方委託他方處理事務
          ，他方允為處理之契約，民法第528條定有明文。經
          查，事發當日被告丁○○接獲被告金華土木包工業法
          定代理人乙○○之子周銀華通知，前往核一廠載運坍
          方之土石，並由金華土木包工業給付其每日8,000 元
          之報酬，已如上述（詳理由二、(一)2.）。被告金華土
          木包工業承包台電公司核一廠廠區雜項土木工程後，
          即多將其中雜項工程轉包予被告丁○○乙節，亦據證
          人周銀華於保安警察第二總隊第二大隊第四中隊接受
          調查時陳稱綦詳（台灣士林地方法院88年度重訴字第
          55 8號卷第71頁正面、背面）。可認事發當日被告徐
          萬生確受被告金華土木包工業之委託載運位於台電公
          司核一廠之廢土，被告丁○○允為處理而赴現場載運
          ，堪認被告間確有委任契約存在。
        (2)次按，受任人因處理委任事務有過失，或因逾越權限
          之行為所生之損害，對於委任人應負賠償之責，民法
          第544條定有明文。被告丁○○受被告金華土木包工
          業之委任，載運台電公司核一廠廠區內廢土，因過失
          撞毀廠區內「直立式鋼結構電纜托架」設備，引發連
          鎖反應，造成核一廠發電機一、二號機組停機之事故
          ，致台電公司受有損害，已認定如上（詳理由二、(二)
          ），揆諸上揭規定，被告丁○○對於委任人即被告金
          華土木包工業即應負損害賠償責任。
      3.被告金華土木包工業既得對被告丁○○主張民法第544
        條之損害賠償請求權，則原告另以無因管理之法律關係
        為備位攻擊方法（詳卷第105頁），即無審究之必要，
        併此敘明。
    (四)若被告金華土木包工業對被告丁○○得主張民法第188條
      第3項之求償權，該項權利是否已罹於時效而消滅？
      被告金華土木包工業對被告丁○○既不得主張民法第188
      條第3項之求償權，業如前述(三)1.，自不生已否罹於時效
      之問題。
    (五)按保證人向債權人為清償後，於其清償之限度內，承受債
      權人對於主債務人之債權，民法第749條前段定有明文，
      連帶保證人既為保證之一種，非無該條規定之適用，其因
      履行保證債務向債權人清償後，債權人對主債務人之債權
      ，於其清償之限度內仍移轉予連帶保證人，其自得於其清
      償之限度內，向主債務人求償（民事法律問題研究彙編第
      1 輯37頁，詳卷第44頁）。本件原告基於其與台電公司之
      保證契約，清償債權人台電公司7,225,000元後，台電公
      司對於主債務人即被告金華包工業之債權，在此限度內即
      移轉予原告。被告金華土木包工業怠於行使對被告丁○○
      依民法第544條所得主張之損害賠償請求權，原告依民法
      第242條規定代位請求被告丁○○給付被告金華土木包工
      業上述金額及法定遲延利息，再由被告金華土木包工業給
      付原告，自屬有據。
三、承上各節，原告主張其清償主債務人即被告金華土木包工業
    對於台電公司之債務7,225,000元後，在清償限度內取得台
    電公司對於被告金華土木包工業之債權，又被告金華土木包
    工業依民法第544條得對被告丁○○主張損害賠償賠償請求
    權，因金華土木包工業怠於行使，乃依民法242條代位訴請
    被告丁○○給付被告金華土木包工業7,225,000元及自起訴
    狀繕本送達被告金華土木包工業翌日（即94年12月3日）起
    至清償日止，按年息百分之五計算之利息，再由被告金華土
    木包工業將上開金額給付原告，為有理由，應予准許。
四、原告之訴既有理由，原告及被告丁○○陳明願供擔保，請准
    宣告假執行及免為假執行，經核均無不合，爰分別酌定相當
    擔保金額予以准許。
五、據上論結，本件原告之訴為有理由，依民事訴訟法第385條
    第1項前段、第78條、第85條第1項前段，第390條第2項、第
    392條第2項，判決如主文。
中    華    民    國    95    年    6     月    30    日
                  民事庭法  官  邱璿如
以上正本係照原本作成。
對於本件判決如有不服，應於收受送達後20日內向本院提出上訴
書狀，敘述上訴之理由，上訴於臺灣高等法院，並按他造當事人
之人數附具繕本。
中    華    民    國    95    年    6     月    30    日
                        書記官  吳長枝


司法院資訊處製作；財團法人民間司法改革基金會備份。
